【裁判字號】    97,訴,1957
【裁判日期】    980306
【裁判案由】    妨害投票
【裁判全文】
臺灣臺北地方法院刑事判決            97年度訴字第1957號
聲  請  人  台灣台北地方法院檢察署檢察官
被      告  丙○○
            癸○○
            壬○○
            甲○○
上四人共同
選任辯護人  謝昆律師
被      告  乙○○
            辛○○
            庚○○
上三人共同
選任辯護人  朱日銓律師
上列被告因妨害投票案件，經檢察官聲請簡易判決處刑（97年度
選偵字第9 號、97年度偵字第16245 號），本院認不宜逕以簡易
判決處刑，改依通常程序審理，判決如下：
    主  文
壬○○共同以非法之方法，使投票發生不正確之結果，處有期徒
刑伍月，如易科罰金，以新台幣壹仟元折算壹日，褫奪公權壹年
；減為有期徒刑貳月又拾伍日，如易科罰金，以新台幣壹仟元折
算壹日，褫奪公權壹年。
甲○○共同以非法之方法，使投票發生不正確之結果，處有期徒
刑陸月，如易科罰金，以新台幣壹仟元折算壹日，褫奪公權壹年
；減為有期徒刑月，如易科罰金，以新台幣壹仟元折算壹日，
褫奪公權壹年。
丙○○、癸○○、乙○○、辛○○、庚○○均無罪。
    事  實
一、壬○○任職於陳曾悅子之子陳錦祥所經營之玉喜飯店，甲○○受僱於陳錦祥經營之另一家公司，己○○、丁○○亦同於
    玉喜飯店任職，壬○○、甲○○與己○○、丁○○分別基於
    犯意聯絡，明知己○○（業經本院以97年度訴字第1006號判
    決判處有期徒刑4 月，減為有期徒刑2 月，緩刑2 年確定）
    、丁○○（業經本院以96年度簡字第3009號判決判處有期徒
    刑3 月確定）並無遷入台北市○○區○○里○○街228 巷1
    號7 樓（戶長為丙○○，實際所有人為陳曾悅子之子陳景洲
    ，下稱上址）居住之意，及陳曾悅子係台北市第10屆里長選
    舉大安區光信里里長候選人，己○○委由壬○○辦理戶籍遷
    入，壬○○即委由甲○○辦理，另丁○○委由甲○○辦理戶
    籍遷入，甲○○嗣於民國於95年7 月14日辦理己○○、丁○○戶籍遷入事宜，台北市選舉委員會遂將己○○、丁○○編
    入台北市第10屆里長選舉大安區光信里選舉人名冊並公告確
    定，己○○、丁○○因而得以參與該次光信里里長選舉，且
    均於95 年12 月30日前往投票支持候選人陳曾悅子，使投票
    發生不正確之結果。
二、案經台灣台北地方法院檢察署檢察官自動檢舉偵查起訴。
    理  由
壹、有罪部分：
一、按被告以外之人於審判外之言詞或書面陳述，除法律有規定
    者外，不得作為證據。被告以外之人於偵查中向檢察官所為
    之陳述，除顯有不可信之情況者外，得為證據。被告以外之
    人於審判外之陳述，雖不符前4 條之規定，而經當事人於審
    判程序同意作為證據，法院審酌該言詞陳述或書面陳述作成
    時之情況，認為適當者，亦得為證據。當事人、代理人或辯
    護人於法院調查證據時，知有第159 條第1 項不得為證據之
    情形，而未於言詞辯論終結前聲明異議者，視為有前項之同
    意。刑事訴訟法第159 條第1 項、第159 條之1 第2 項、第
    159 條之5 分別定有明文。證人戊○○、己○○於警詢中之
    陳述，及證人即共同被告丙○○、癸○○、壬○○、甲○○
    、乙○○、辛○○、庚○○於偵查時之陳述，雖屬被告以外
    之人於審判外之言詞陳述，然因被告及辯護人均未於言詞辯
    論終結前聲明異議，本院復審酌該言詞陳述係由證人出於自
    由意識而陳述，並無非法取證之情況，依刑事訴訟法第159
    條之5 之規定，認上開證人於警詢、偵查之陳述，得採為認
    定本件犯罪事實所憑之證據。另證人丁○○於偵查中向檢察
    官所為證述，雖係被告以外之人於審判外之言詞陳述，為傳
    聞證據，然其於偵查中向檢察官所為證述，業經具結，且本
    院審酌該言詞陳述係出於證人自由意識下所為之陳述，其於
    偵查中之證詞，亦無顯不可信之情況，依刑事訴訟法第159
    條之1 第2 項規定，得採為認定本件犯罪事實所憑之證據，
    合先敘明。
二、訊據被告壬○○固坦承係玉喜飯店之員工，己○○遷入戶籍
    之事，是己○○拜託伊處理，伊遂委託甲○○處理等事實；
    被告甲○○固坦承伊當時係陳景祥所雇用之員工，伊有幫忙
    辦己○○、丁○○戶籍遷入事宜等事實；惟均矢口否認有何
    妨害投票之犯行，被告壬○○辯稱：己○○係因卡債問題需
    要遷戶籍云云；被告甲○○辯稱：不是壬○○委託伊辦理己○○之戶籍遷入，伊原本就認識己○○、丁○○，所以幫他
    們辦理云云。然查：
（一）證人己○○於警詢時證稱：「（因何事遷入延吉街228 巷
      1 號7 樓？）因工作上需要且該址為玉璽（應係喜之誤）
      飯店員工宿舍。（你本人有無申請信用卡使用？若有，是
      何家銀行？）無信用卡。」等語（96年2 月8 日警詢筆錄
      ，96 年 度偵字第8448號卷第5 頁），復於偵查中證稱：
      「（你既然只是員工，偶爾暫住宿舍，為何要在95年7 月
      14日將戶籍遷入該處？）因為他們說在這工作，要把戶籍
      遷進去。（誰說的？）我不曉得是誰說的，是大家說要遷
      進去就遷進去。（照你這樣說，應該是公司所有員工的戶
      籍都遷進去？）不是，因為我當時有卡債問題。（是什麼
      人去辦的？）我不知道。我就身分證交給公司會計。」等
      語（96 年8月16日偵查筆錄，96年度偵字第8448號卷第38
      頁），又證稱：「（你戶籍是如何遷到延吉街228 巷1 號
      7 樓？）就是身分證、戶口名簿交給會計壬○○。因我有
      銀行卡債問題，所以我拜託她幫我遷戶口。（要遷往哪裡
      ？）我不知道。（你怎麼知道會計在幫人遷戶口?） 我不
      知道，我只是拜託她而已。」等語（96年10月30日偵查筆
      錄，96年度偵續字第683 號卷第6 頁），其先證稱係因工
      作關係始搬入作為員工宿舍之上址，且無信用卡，嗣後改
      稱係因為負債，故拜託被告壬○○幫他遷戶籍，並翻稱：
      「（你為何在警局說，你沒有信用卡？）我是說沒有信用
      卡能用了。」等語（96年8 月16日偵查筆錄，96年度偵字
      第8448號卷第38頁），其前後證述遷戶籍之原因迥異，且
      並未提出正當理由解釋其證詞變異之原因，又有無申請信
      用卡，與有無信用卡可用明顯係屬二事，以一般人之常識
      、經驗並無可能混淆，證人己○○所證述上址為公司員工
      宿舍、為卡債問題始遷入上址云云，顯非實情。依證人己○○前開證述，可認己○○因玉喜飯店內某人稱要將戶籍
      遷入上址，即同意遷入，且並非因為該處係員工宿舍，亦
      非因為卡債問題而遷入，又己○○不知到底要遷入何址，
      即將身分證、戶口名簿交予同於玉喜飯店任職之被告壬○○。又證人己○○於偵查證稱不認識甲○○等語明確（96
      年8 月16日偵查筆錄，96年度偵字第8448號卷第38頁），
      於本院審理時亦證稱：有見過甲○○不是很認識（本院98
      年1 月15日審判筆錄），足認己○○與甲○○並無實際接
      觸，又被告壬○○坦稱伊係玉喜飯店之會計，認識甲○○
      ，委託甲○○去辦理己○○之戶籍遷址事宜等情（96年10
      月30日偵查筆錄，96年度偵續字第683 號卷第7 頁），核
      與證人己○○上開證述相符，是己○○僅因玉喜飯店經營
      者陳景祥之關係，即將戶籍遷入上址，且被告壬○○亦明
      知此情而委託被告甲○○辦理等情，可資認定。
（二）證人丁○○於偵查中證稱：「我在玉喜公司上班。我把戶
      籍謄本交給辦公室的阿宗。」等語（97年2 月12日偵查筆
      錄，96年度偵續字第683 號卷第47頁），嗣於偵查中具結
      證稱：「（你交什麼東西給甲○○？）沒有。阿宗說，我
      在他們公司工作，叫我戶籍遷到他們公司。（你為何要去
      投票？）我們在餐廳工作，幾個人討論要投給誰，我們就
      說在公司工作，就投給老闆。（阿宗有無跟你說戶籍遷到
      哪？）沒有。」等語（97年2 月12日偵查筆錄，96年度偵
      續字第683 號卷第51頁），嗣於本院審理時證稱：「不認
      識甲○○。（你的工作？）清潔工，工作地點是在玉喜飯
      店。（本件遷入戶籍申請登記是誰叫你去辦理的？）是玉
      喜飯店裡面的人，至於是哪個人我不知道。（辦理戶籍遷
      入登記，你自己有無提供身分證來辦理戶籍遷入？）我拿
      出身分證我交給玉喜飯店的人，就是辦公室裡面的人，至
      於是哪個人我不清楚。」等語（本院98年2 月19日審判筆
      錄），是其於本院審理時印象已模糊，且證述根本不認識
      甲○○，綜合證人丁○○前後之證述，及被告壬○○供稱
      ：僅有拿己○○之身分證予甲○○辦理遷戶籍事宜等語（
      96年10月30日偵查筆錄，96年度偵續字第683 號卷第7 頁
      ），及被告甲○○供稱：認識丁○○等語（本院97年11月
      20 日 準備程序筆錄），應以證人丁○○於偵查中所為證
      述為可採。被告甲○○於偵查中復供稱：「（為何會遷到
      丙○○的房子？）因為這房子是我們老闆陳景祥的。」等
      語（97年2 月12日偵查筆錄，96年度偵續字第683 號卷第
      48頁），是被告甲○○與丁○○談論丁○○係在玉喜飯店
      工作，叫丁○○遷戶籍到公司等情，亦足認定。
（三）被告甲○○於偵查中供稱：不認識丙○○一情明確（96年
      10月30日偵查筆錄，96年度偵續字第683 號卷第8 頁），
      則被告甲○○之所以代辦上開戶籍遷入，顯係因伊係陳景
      祥之受雇員工之故。綜上，被告壬○○、甲○○因玉喜飯
      店經營者陳景祥之故，收集玉喜飯店工作員工之戶口名簿
      、身分證等資料，明知己○○、丁○○並無正當理由要遷
      戶籍至上址，而辦理或經手己○○、丁○○戶籍遷入，其
      在主觀上有為支持某特定候選人之意圖甚為灼然。此外，
      復有己○○委託被告甲○○辦理遷徙登記之委託書、遷入
      戶籍登記申請書，及丁○○委託被告甲○○辦理遷徙登記
      之委託書、遷入戶籍登記申請書在卷可稽。而己○○、丁○○於遷入戶籍後，於95年12月30日前往投票支持候選人
      陳曾悅子，業據證人己○○、丁○○證述明確（96年8 月
      16 日 偵查筆錄，96年度偵字第8448號卷第38頁；97年2
      月12 日 偵查筆錄，96年度偵續字第683 號卷第21頁），
      亦有台北市第10屆里長選舉第0212投票所（大安區光信里
      ）選舉人名冊在卷可憑（96年度偵字第8448號卷第9 、10
      頁），渠等使投票發生不正確之結果一情亦足認定。本件
      事證明確，被告壬○○、甲○○犯行均堪認定。
三、本件被告2 人行為後，刑法第146 條業於96年1 月24日修正
    公布，增訂第2 項規定「意圖使特定候選人當選，以虛偽遷
    徙戶籍取得投票權而為投票者，亦同」，原第2 項處罰未遂
    犯之規定，改列為第3 項，並將句首之「前項」修正為「前
    二項」，並於同年月26日施行。修正前刑法第146 條第1 項
    規定「以詐術或其他非法之方法，使投票發生不正確之結果
    或變造投票之結果者，處5 年以下有期徒刑」，所謂「其他
    非法之方法」，即指除詐術外，其他一切非法律所允許之方
    法均屬之，並不以構成刑事法上犯罪之非法行為為限，嗣96
    年1 月24日修正增列上開第2 項規定，其立法理由係以「為
    使『其他非法之方法』之不確定法律概念明確化，且考量台
    灣地區選舉文化之特性（地域性、宗族性），以及現未實際
    居住於戶籍地者有數百萬人，其因就業、就學、服兵役未實
    際居住於戶籍地，或為子女學區、農保、都會區（或特定地
    區）福利給付優渥，保席次或其他因素而遷籍於未實際居住
    地，其原因不一，然此與意圖支持特定候選人當選，進而遷
    徙戶籍之情形不同，並非所有籍在人不在參與投票均須以刑
    罰相繩，是以第二項以意圖使特定候選人當選虛偽遷徙戶籍
    投票者，為處罰之對象」，則依上開修正增列第2 項規定觀
    之，修正前之所謂「其他非法之方法」，固包括行為人以不
    實遷入戶籍之方式，致未實際居住於選舉區取得投票權而為
    投票者，但應以行為人在主觀上有為支持某特定候選人之意
    圖為限，並非謂凡以不實遷入戶籍之方式，致未實際居住於
    選舉區取得投票權而投票者，即該當修正前刑法第146 條第
    1 項之構成要件（最高法院97年度台上字第45號、第471 號
    ，96年度台上字第5688號、第5689號判決意旨可資參照）。
    另刑法第2 條所謂法律有變更，係指除刑罰法律以外之法律
    有變更或單純之事實變更者外，凡刑罰法律有所變更者均屬
    之。修正前刑法第146 條第1 項僅規定「以詐術或其他非法
    之方法，使投票發生不正確之結果或變造投票之結果者」，
    雖立法者將「其他非法之方法」中之「以虛偽遷徙戶籍取得
    投票權而為投票」予以列舉，而修正增列為第2 項「意圖使
    特定候選人當選，以虛偽遷徙戶籍取得投票權而為投票者，
    亦同」，然就該增列之第2 項規定，乃屬刑罰之法律有所變
    更，自有刑法第2 條第1 項規定之適用（最高法院96年度台
    上字第5688 號 、第5689號判決意旨參照）。依上開說明，
    修正後刑法第146 條第2 項雖係立法者將修正前刑法第146
    條第1 項之「其他非法之方法」中之「意圖使特定人當選，
    以虛偽遷徙戶籍取得投票權而為投票」此種犯罪類型予以列
    舉，實際上就構成要件之解釋並無不同，然因形式上屬法律
    之增列，仍應認為係法律變更；另因該罪修正前、後之構成
    要件並未改變，則修正後刑法第146 條第2 項規定並未較有
    利於被告，則依刑法第2 條第1 項前段規定，本案即應適用
    被告行為時即修正前刑法第146 條之規定。
四、修正前刑法第146 條所稱使投票發生不正確之結果，以該選
    舉區之整體投票結果，發生不正確之結果為已足，不以行為
    人所支持之特定候選人已否當選為必要。又若以虛偽遷入戶
    籍，實際上未居住於該處，目的在符合公職人員選舉罷免法
    第15條第1 項繼續居住4 個月以上之規定，而投票予某一候
    選人，並進而投票，若仍不認為構成刑法第146 條之妨害投
    票罪，則法律即流為具文，且眛於社會事實。再現代民主政
    治主權在民之原則，係將政權付諸人民，由人民選舉代表行
    使，在區分若干行政區域下，該行政區域政權之行使，按諸
    主權在民之原則，理應由該行政區之人民行使，且僅能由該
    選舉區之人民行使，非能由其他地區之人民所能越俎代庖，
    今若為符合上開公職人員選舉罷免法之規定，為支持某特定
    候選人，而將戶籍及實際上居住處所遷入該選舉區，為支持
    某特定候選人，而虛報遷入戶籍者，其有妨害選舉之純正及
    公正性，至為顯然，故若以此種方法虛報戶籍遷入為手段，
    以達妨害投票之目的，自非法律所允許之方法。核被告壬○○、甲○○所為，均係犯修正前刑法第146 條第1 項之以非
    法之方法，使投票發生不正確之結果罪。被告壬○○、甲○○與己○○間，被告甲○○與丁○○間，就上開犯行，均有
    犯意聯絡及行為分擔，為共同正犯。又被告甲○○將己○○
    、丁○○虛報遷入戶籍取得選舉權之數目雖有多個，但使投
    票發生不正確之結果行為僅有一個，所侵害選舉正確性及公
    正性、純正性之社會法益亦屬單一，為實質上一罪，僅成立
    一妨害投票正確罪。爰審酌被告壬○○、甲○○素行良好，
    均無前科，本件因受僱於人，致罹刑章，惟否認犯行，並無
    悔意等一切情狀，分別量處如主文所示之刑，並均諭知易科
    罰金之折算標準。又被告壬○○、甲○○係犯刑法分則第六
    章之妨害投票罪，且均宣告有期徒刑以上之刑，故併依修正
    前公職人員選舉罷免法第98條第3 項之規定（96年11月7 日
    修正公布之公職人員選舉罷免法移列第113 條第3 項），均
    對被告壬○○、甲○○宣告褫奪公權1 年。末查，被告所犯
    之罪，均合於中華民國九十六年罪犯減刑條例第2 條第1 項
    第3 款規定，應予減刑，爰依該條例第7 條第1 項減為如主
    文所示之刑，並諭知易科罰金之折算標準，又被告壬○○、
    甲○○所宣告褫奪公權未逾1 年，尚無中華民國九十六年罪
    犯減刑條例第14條之適用，附此敘明。
五、公訴意旨認被告壬○○、甲○○另涉共同意圖妨害投票，虛
    偽遷入乙○○、辛○○、庚○○至上址部分，因並無證據足
    認丙○○、乙○○、辛○○、庚○○有妨害投票之主觀犯意
    及渠等與被告2 人間有妨害投票之犯意聯絡，理由詳如下述
    ，此部分原應為被告2 人無罪之諭知，惟此部分與前開有罪
    部分有接續犯之實質上一罪關係，爰不另為無罪之諭知。
貳、無罪部分：
一、公訴意旨略以：（一）被告癸○○係台北市○○區○○里○○街234 號2 樓之戶長（上開房屋之實際所有人為陳景洲，
    下稱A 址），被告癸○○明知其妻戊○○係居住台北縣新莊
    市○○○路78巷5 號2 樓，並無遷入台北市大安區光信里居
    住之事實，及陳曾悅子係台北市第十屆里長選舉大安區光信
    里里長候選人，被告癸○○與其妻戊○○共同意圖使投票發
    生不正確之結果，於95年3 月22日同意戊○○遷入台北市○○區○○里○○街234 號2 樓，戊○○即於同日將戶籍遷至
    該處；（二）被告丙○○係台北市○○區○○里○○街228
    巷1 號7樓 之戶長（上開房屋之實際所有人為陳景洲，下稱
    B 址），明知乙○○、辛○○、庚○○夫妻、己○○、丁○○，均無遷入台北市大安區光信里居住之事實，並均知陳曾
    悅子係台北市第10屆里長選舉大安區光信里里長候選人，而
    與壬○○、甲○○、乙○○、辛○○、庚○○夫妻、己○○
    、丁○○共同意圖使投票發生不正確之結果，同意乙○○、
    辛○○、庚○○、己○○、丁○○之戶籍遷入，乙○○、己○○、丁○○即委由壬○○辦理戶籍遷入上址，壬○○即委
    由甲○○辦理，甲○○嗣於95年5 月3 日辦理乙○○戶籍遷
    入事宜，於95年7 月14日辦理己○○、丁○○戶籍遷入事宜
    ，辛○○、庚○○於95年5 月30日自行將戶籍遷入上址，台
    北市選舉委員會遂將乙○○、己○○、丁○○、辛○○、庚○○編入台北市第10屆里長選舉大安區光信里選舉人名冊並
    公告確定，乙○○、己○○、丁○○、辛○○、庚○○因而
    得以參與該次光信里里長選舉，且均於95年12月30日前往投
    票支持候選人陳曾悅子，使投票發生不正確之結果，因認被
    告癸○○、丙○○涉犯刑法第146 條第1 項之妨害投票罪嫌
    。
二、按犯罪事實應依證據認定之，無證據不得認定犯罪事實；不
    能證明被告犯罪者或其行為不罰者，應諭知無罪之判決，刑
    事訴訟法第154 條第2 項、第301 條第1 項，分別定有明文
    。復按認定不利於被告之事實，須依積極證據，苟積極證據
    不足為不利於被告事實之認定時，即應為有利於被告之認定
    ，更不必有何有利之證據，最高法院30年上字第816 號著有
    判例，可資參照。
三、檢察官認被告癸○○、丙○○、乙○○、辛○○、庚○○涉
    有上開罪嫌，係以被告癸○○、丙○○、乙○○、辛○○、
    庚○○之供述，證人戊○○、己○○、丁○○之證述，及戊○○、乙○○、辛○○、庚○○、己○○、丁○○之遷入戶
    籍登記申請書、戶籍謄本、台北市第10屆里長選舉第0212投
    票所（大安區光信里）選舉人名冊、0000000000、00000000
    00號行動電話帳單地址、通聯記錄為主要論據。訊據被告癸○○固對於伊係A 址之戶長，及戊○○遷入A 址之事實坦承
    不諱，被告丙○○固對於伊係B 址之戶長，知悉乙○○遷入
    B 址之事實坦承不諱，被告乙○○、辛○○、庚○○固對於
    遷入B 址之事實坦承不諱，惟均堅決否認有何妨害投票之犯
    行，被告癸○○辯稱：因戊○○要換發新的身分證，遷入在
    台北市辦理較方便，伊就把戶口名簿交由她去辦理遷入等語
    ，被告丙○○辯稱：乙○○有對伊稱因寄戶口的問題要遷戶
    籍等語，被告乙○○辯稱：伊認識丙○○，因租屋處不能寄
    戶籍，故拜託丙○○等語，被告辛○○、庚○○辯稱：伊認
    識甲○○，係為了小孩將來學區問題，故遷入B 址，並非為
    了投票等語。
四、被告癸○○部分，經查，被告癸○○於偵查中供稱：「我太
    太只是告訴我，在台北市的里辦公室有在幫忙人家換發身分
    證，所以她希望在台北市。」等語（97年8 月14日偵查筆錄
    ，97年度選偵字第9 號卷第10頁），核與證人戊○○於警詢
    、偵查中之證述（96年2 月9 日警詢筆錄，96年度偵字第
    8449 號 卷第5 頁；96年8 月16日偵查筆錄，96年度偵字第
    8449號卷第76頁）均相符，卷內復無任何證據足認證人戊○○之證述與事實不符，則並無證據證明被告癸○○在主觀上
    有為支持某特定候選人之意圖，而與戊○○有犯意聯絡。
五、被告丙○○、乙○○、辛○○、庚○○部分，經查：
（一）被告丙○○供稱：延吉街228 巷1 號7 樓的房子是伊同事
      陳景洲他家的，他是曾陳悅子的兒子。伊將戶口名簿放在
      玉喜飯店櫃檯，請他們轉交給陳景洲他老婆。己○○、乙○○因為卡債，因為收信方便（才遷進去），辛○○、庚○○的部分伊不知情等語（97年8 月14日偵查筆錄，97年
      度選偵字第9 號卷第9 頁），復供稱：壬○○曾拜託遷入
      己○○，乙○○是伊朋友的姊姊，壬○○跟伊說有同事要
      遷戶口，伊就答應，壬○○說他朋友要工作方便，收信較
      方便等語（96年10月30日偵查筆錄，96年度偵續字第683
      號卷第8 頁），其前後之供述一貫，復與被告乙○○於偵
      查中供述情節一致（97年8 月14日偵查筆錄，97年度選偵
      字第9號 卷第9 頁），而證人甲○○於偵查中亦證稱：「
      （為何會遷到丙○○的房子？）因為這房子是我們老闆陳
      景祥的。（乙○○為何叫你幫忙遷？）因為她租房子，沒
      有辦法寄戶口，所以我就自然幫她寄到這個地址。」等語
      （97年2 月12日偵查筆錄，96年度偵續字第683 號卷第48
      頁），互核並無重大歧異，當屬可信。復查卷內又無其他
      證據可認被告丙○○與乙○○基於妨害投票之共同犯意聯
      絡而謀議將乙○○戶籍遷入B 址，是本件之證據無法證明
      被告丙○○、乙○○有妨害投票之主觀犯意。
（二）被告辛○○、庚○○均否認認識被告丙○○，所述與被告
      丙○○所述相符。再被告辛○○於偵查中始終供稱：是拜
      託伊前同事甲○○寄戶口於B 址等語（97年2 月12日偵查
      筆錄，96年度偵續字第683 號卷第47頁；97年8 月14日偵
      查筆錄，97年度選偵字第9 號卷第10頁），核與證人甲○○於本院審理時證述相符（本院98年1 月15日審判筆錄）
      。被告辛○○、庚○○與被告丙○○互不認識，竟透過甲○○介紹將戶籍遷入B 址，雖有可疑，惟被告辛○○、庚○○所辯：為小孩學區問題而遷入B 址等語，觀諸其2 人
      所生之女於96年3 月20日出生，有戶口名簿1 紙在卷可稽
      ，是95年5 月間被告辛○○、庚○○確有可能因規劃小孩
      學區問題而遷入戶籍至B 址，再被告辛○○、庚○○及其
      所生子女至今均未遷出該址，亦有渠等戶籍資料在卷可憑
      ，所辯與上開證據及經驗法則無違，非無理由。再卷內亦
      無其他證據可認被告辛○○、庚○○與甲○○、壬○○、
      被告丙○○基於共同妨害投票之犯意聯絡而遷入戶籍，是
      亦無法證明被告丙○○與被告辛○○、庚○○在主觀上有
      為支持某特定候選人之意圖而共謀將辛○○、庚○○之戶
      籍遷至B址 。
六、檢察官所提出之其他證據，均僅能證明戊○○有將戶籍遷入
    A 址，及被告乙○○、辛○○、庚○○有將戶籍遷入B 址，
    及被告乙○○、辛○○、庚○○及戊○○有去投票之客觀事
    實，不能以此推論被告癸○○、丙○○、乙○○、辛○○、
    庚○○即有妨害投票之主觀犯意。綜上，本件證據未能認被
    告癸○○、丙○○、乙○○、辛○○、庚○○與壬○○、甲○○有妨害投票之犯意聯絡，無法證明上開被告有檢察官所
    指之妨害投票犯行，此外，本院復查無其他積極證據足以證
    明，揆諸上開法條及判例意旨，本件不能證明被告癸○○、
    丙○○、乙○○、辛○○、庚○○犯罪，自應為被告癸○○
    、丙○○、乙○○、辛○○、庚○○無罪之諭知。
據上論斷，依刑事訴訟法第452 條、第299 條第1 項前段、第
301 條第1 項，刑法第2 條第1 項前段、第11條、第28條、第41
條第1 項前段、第37條第2 項、第3 項，修正前刑法第146 條第
1 項，修正前公職人員選舉罷免法第98條第3 項，中華民國九十
六年罪犯減刑條例第2 條第1 項第3 款、第7 條、第9 條，判決
如主文。
本案經檢察官楊冀華到庭執行職務
中    華    民    國    98    年    3     月    6     日
                  刑事第七庭  審判長法官  高偉文
                              法      官  孫萍萍
                              法      官  林欣苑
上正本證明與原本無異。
如不服本判決應於收受送達後10日內向本院提出上訴書狀，並應
敘述具體理由；其未敘述上訴理由者，應於上訴期間屆滿後20日
內向本院補提理由書（圴須按他造當事人之人數附繕本）「切勿
逕送上級法院」。
                              書  記  官  劉英芬
中    華    民    國    98    年    3     月    10    日
附錄所犯法條
中華民國修正前刑法第146 條
以詐術或其他非法之方法，使投票發生不正確之結果或變造投票
之結果者，處5 年以下有期徒刑。
前項之未遂犯罰之。


司法院資訊處製作；財團法人民間司法改革基金會備份。
